臺灣高等法院刑事裁定
110年度毒抗字第1334號
抗  告  人
即  被  告  連懷恩



選任辯護人  鄧傑律師
上列抗告人因違反毒品危害防制條例案件，不服臺灣臺北地方法
院110年度毒聲字第483號，民國110年8月23日裁定（聲請案號：
110年度聲觀字第411號、109年度毒偵字第1894號），提起抗告
，本院裁定如下：
    主  文
原裁定撤銷。
檢察官之聲請駁回。 
    理  由
一、原裁定意旨略以：抗告人即被告連懷恩對於民國109年6月6
    日凌晨0時許，在臺北市大安區某酒吧內，施用第二級毒品M
    DMA1次，及同年月7日凌晨0時許，在臺北市信義區某網友住
    處，施用第二級毒品甲基安非他命1次等犯行，坦承不諱。
    被告為警查獲時所採集之尿液檢體，經送台灣尖端先進醫藥
    股份有限公司，以酵素免疫分析法及氣相層析質譜儀確認檢
    驗結果，確呈安非他命、甲基安非他命、MDMA、MDA陽性反
    應，且其為警扣得之白色透明結晶塊1袋（毛重1.1390公克
    ，驗前淨重0.8330公克，取樣0.0002公克，驗餘淨重0.8328
    公克）及白色微潮結晶1袋（毛重0.3990公克，驗前淨重0.0
    93公克，取樣0.0002公克，驗餘淨重0.0928公克），經鑑驗
    後，均檢出甲基安非他命成分，有臺北市政府警察局偵辦毒
    品案件尿液檢體委驗單、前開公司109年6月22日所出具之濫
    用藥物檢驗報告、交通部民用航空局航空醫務中心109年6月
    19日航藥鑑字第0000000號毒品鑑定書在卷可參，是被告於
    上開時地施用第二級毒品犯行，堪以認定。而被告前未曾因
    施用毒品案件受觀察、勒戒或強制戒治處分，被告本件施用
    毒品案件，即應依法令入勒戒處所施以觀察、勒戒，檢察官
    對被告為觀察、勒戒之聲請，核無不合，應予准許。又本件
    檢察官以卷存之證據資料為裁量之基礎，並於本件聲請觀察
    、勒戒之聲請書中充分釋明其裁量之依據，難謂有裁量逾越
    、濫用或違反比例原則之明顯違失；而是否給予施用毒品者
    為附命完成戒癮之緩起訴處分，屬於檢察官之職權，自非法
    院所得介入審酌。是辯護人質疑檢察官未盡合義務裁量云云
    ，並非有據等語。
二、抗告意旨略以：被告施用第二級毒品犯行，前經檢察官向原
    審聲請送觀察、勒戒，經原審以110年度毒聲字第20號裁定
    被告應入勒戒處所觀察、勒戒，被告於法定期間提起抗告，
    經本院以110年度毒抗字第233號撤銷原裁定，駁回檢察官之
    聲請。嗣被告於110年4月起向臺灣臺北地方檢察署提出答辯
    狀，請求給予被告戒癮治療之自新機會，並數度致電該署承
    辦股表達到庭陳述之意願，然檢察官就被告施用第二級毒品
    犯行，再次向原審聲請送觀察、勒戒，經原審以110年度毒
    聲字第483號裁定被告應入勒戒處所觀察、勒戒，然檢察官
    就相同可以達成使被告戒除毒癮目的之手段，逕以聲請觀察
    、勒戒，未選擇對被告侵害較小之緩起訴附命戒癮治療，有
    裁量怠惰及違反比例原則，並違反毒品危害防制條例最新修
    法意旨及刑事政策，原審竟持與本院110年度毒抗字第233號
    裁定相悖見解，認檢察官聲請觀察、勒戒並無裁量逾越、濫
    用或違反比例原則，除與法制現實不符，違反最新施用毒品
    處遇政策外，也違反毒品危害防制條例第35條之1應適用修
    正後規定處理之規定；另原審裁定對於檢察官聲請觀察、勒
    戒，剝奪被告人身自由處分之審查界限顯有誤認，對於檢察
    官未依客觀性義務兼顧被告有利事項亦未予糾正，且原審再
    次認為觀察、勒戒係保安處分，具有自由刑之性質，混淆保
    安處分與刑罰之界限，如此理解將造成未經判決確定即施予
    刑罰而違反憲法正當法律程序之要求，是原裁定有諸多違法
    之處，敬請審酌被告實際情形，撤銷原裁定並逕為聲請駁回
    之諭知等語。
三、毒品條例於87年修正公布時，對於施用毒品者，認其係具有
    「病患性犯人」之特質，採行「觀察、勒戒或強制戒治」以
    戒除其身癮之單軌戒毒程序，嗣於97年 4月30日修正公布第
    24條，新增「附命完成戒癮治療緩起訴」制度，期以社區醫
    療處遇替代監禁式治療，使衷心戒毒之施用毒品者得以維持
    正常家庭與社會生活，而確立上開2程序並行之雙軌模式。
    迨本次毒品條例修正，復強調「治療勝於處罰」、「醫療先
    於司法」之刑事政策，強化觀察、勒戒或強制戒治處分、命
    附條件緩起訴處遇措施與監禁刑罰間之交替運用，使之相輔
    相成，以助施用毒品者重生。而施用毒品者之成癮性、施用
    動機或生活環境各有不同，修正前就機構外處遇，僅有附命
    完成戒癮治療之單一模式，若不分個案情節、無論有否醫療
    必要，一律施以戒癮治療，顯然過於僵化而缺乏彈性，故除
    以往之「觀察、勒戒或強制戒治」及「附命完成戒癮治療緩
    起訴」雙軌制處遇外，更賦予檢察官得依個案情形，以刑事
    訴訟法第253條之2第1項第4款至第6款或第8款規定，給予施
    用毒品者繳納處分金、義務勞務、心理輔導或其他預防再犯
    措施為附條件之緩起訴處分，俾其能經由多元化之緩起訴處
    遇，有效並適當戒除毒癮而澈底擺脫毒品危害。從而，修法
    後既已賦予檢察官視個案不同而為觀察、勒戒或附條件緩起
    訴（含戒癮或毋庸戒癮之條件）之裁量，復涉施用毒品者人
    身自由之剝奪及受多元處遇之選擇，攸關其權益，故法院視
    個案情形，如認檢察官未及審酌被告有無不適合附命完成戒
    癮治療等緩起訴處分之情形，而逕予裁定觀察、勒戒，顯屬
    不利或有失公平者，自得認起訴之程序違背規定，且無從補
    正而為不受理之判決，俾由檢察官再行斟酌而為適法之裁量
    （最高法院刑事大法庭109年度台抗大字第1771號裁定要旨
    參照）。準此，基於同一法理，檢察官對於首次施用毒品者
    ，自應依修正後毒品條例第24條第2項、第1項、第20條第3
    項等規定及修正理由，由檢察官基於一次性之整體規劃而重
    啟處遇程序，視個案情形，審酌是否適合「觀察、勒戒或強
    制戒治」，或另給予附命緩起訴處分之機會。
四、又是否給予施用毒品者為附命完成戒癮之緩起訴處分，屬於
    檢察官之職權，法院原則上應尊重檢察官職權之行使，僅就
    檢察官之判斷有違背法令、事實認定有誤或其他裁量重大明
    顯瑕疪等事項，予以有限之低密度審查。所謂檢察官之裁量
    具有重大明顯之瑕疵，乃就裁量決定之程序加以形式上觀察
    ，不能有擅斷、恣意或濫權等明顯不當之情事，實體上則應
    檢視法定要件與個案事實有無欠缺合理關聯性或所為之裁量
    有無超越法律授權範圍等，是即便司法原則上應尊重檢察官
    行使職權之裁量結果，但絕非該裁量形成之程序不受任何司
    法審查，法院應綜合全偵查卷證予以認定程序上有無重大明
    顯瑕疵，方能符合雙軌制當初賦予檢察官法定職權，裁量選
    用初犯施用毒品罪者最適合之處遇方式之原始目的與立法意
    旨。
五、經查：
　㈠被告於109年6月6日與同年月7日分別於臺北市大安區某酒吧
    、信義區某網友住處內施用第二級毒品MDMA與甲基安非 他
    命，嗣於同年月7日凌晨1時50分許搭乘計程車為警攔查所採
    集之尿液，檢驗結果確呈甲基安非他命、安非他命、MDMA、
    MDA陽性反應，而經被告同意搜索後扣得之白色結晶體二包
    ，經鑑定後亦檢出甲基安非他命成分，有卷附之自願受搜索
    同意書、臺北市政府警察局大安分局搜索扣押筆錄、扣案物
    照片、查獲現場照片、勘查採證同意書、臺北市政府警察局
    偵辦毒品案件尿液檢體委驗單、台灣尖端先進生技醫藥股份
    有限公司109年6月22日大安-27濫用藥物檢驗報告、臺北市
    政府警察局查獲毒品案檢體送驗紀錄表、交通部民用航空局
    航空醫務中心109年6月19日航藥鑑字第0000000號毒品鑑定
    書等在卷可憑，足認被告確有施用第二級毒品甲基安非命之
    犯行。惟被告前未曾有施用毒品犯行，更無何犯罪紀錄，是
    被告並無「毒品戒癮治療實施辦法及完成治療認定標準」第
    2條第2項各款所列不適合為附命完成戒癮治療之緩起訴處分
    之情事，此觀被告之本院前案紀錄表自明，依上開說明，檢
    察官就被告本次施用甲基安非他命之犯行，究以聲請觀察勒
    戒或逕命完成戒癮治療之緩起訴處分為宜，應為適法之裁量
    。
  ㈡檢察官雖曾於109年6月7日訊問被告，然該次訊問僅係為確認
    被告坦承施用本件毒品之犯行，並未詢問被告是否有接受戒
    癮治療之意願，此有檢察官訊問筆錄在卷可稽（見毒偵字卷
    第39頁至第40頁）。而觀諸卷內其他事證可知，被告自該次
    訊問後，隨即委任辯護人多次遞狀告知因在香港工作，又因
    疫情關係，提出可以返台與必須回香港之時間，請求檢察官
    於排訂庭期時考量，已表示就訊之意願，甚而積極附上自己
    至醫院戒毒之就診紀錄，此有109年6月18日刑事答辯狀暨所
    附臺北市立聯合醫院收據、掛號單、藥毒報告、診斷證明書
    及109年7月3日、109年7月28日、109年11月19日刑事陳報狀
    等在卷可佐（見毒偵字卷第43頁至第44頁反面、第45頁至第
    47頁、第62頁、第73頁、第74頁）。又檢察官曾於109年7月
    20日批示交辦案件進行單，請檢察事務官於同年8月3日前草
    擬觀察勒戒聲請書（見毒偵字卷第69頁），最終遲至同年12
    月23日檢察官始擬具聲請書向法院聲請觀察、勒戒，則期間
    間隔四月餘，檢察官是否曾考慮被告尚稱良好之素行？縱被
    告因工作及疫情關係無法及時返台，惟被告既有選任辯護人
    ，檢察官亦可通知辯護人到庭請其轉知被告是否有意願或可
    能接受戒癮治療以換得緩起訴之處分方式等，然凡此均未見
    檢察官有何作為。迨本院於110年2月26日以110年度毒抗字
    第233號撤銷原法院110年度毒聲字第20號應送勒戒處所觀察
    、勒戒裁定，並駁回檢察官之聲請後，檢察官亦未有詢問被
    告或其他作為，以審酌被告是否適合附命完成戒癮治療等緩
    起訴處分之情形，再次遽行聲請觀察、勒戒，於法自有未合
    。
　㈢綜上所述，本件綜合偵查卷及被告歷次提出之全部卷證資料
    ，以低密度審查，應認本件檢察官向原審聲請裁定被告送觀
    察、勒戒之裁量權行使，明顯違反比例原則，而有重大瑕疪
    ，其聲請不應准許，原裁定誤認檢察官之裁量未有瑕疵或違
    反比例原則等節，予以裁定准許檢察官之聲請，即屬無可維
    持。抗告意旨指摘原裁定不當，為有理由，應由本院予以撤
    銷，又因本件聲請之瑕疵無從補正，爰由本院自為裁定如主
    文第二項所示，另由檢察官依修法後毒品危害防制條例之立
    法精神，為適法之裁量。
據上論斷，應依刑事訴訟法第413條，裁定如主文。
中　　華　　民　　國　　110 　年　　10　　月　　8 　　日
                  刑事第二庭    審判長法　官  遲中慧
                                      法　官  李世華
                                      法　官  楊志雄
以上正本證明與原本無異。
不得再抗告。
                                      書記官  林昱廷
中　　華　　民　　國　　110 　年　　10　　月　　12　　日